【裁判字號】    96,訴,3315
【裁判日期】    970403
【裁判案由】    清償借款
【裁判全文】
臺灣臺中地方法院民事判決              96年度訴字第3315號
原      告  丁○○
被      告  戊○○
訴訟代理人  陳姝樺律師
上列當事人間請求清償借款事件，本院於民國97年3月17日言詞
辯論終結，判決如下：
    主      文
被告應給付原告新臺幣貳佰貳拾柒萬元，及自民國96年11月16日
起至清償日止，按週年利率5%計算之利息。
訴訟費用新臺幣貳萬參仟肆佰柒拾參元由被告負擔。
    事實及理由
壹、兩造爭執要旨：
一、原告主張略以：被告於民國94年11月22日向原告借款新臺幣
    （下同）77萬元，簽發發票日期94年1月22日，金額77萬元
    ，付款人為中華郵政股份有限公司台中市○○街郵局，票號
    A0000000之支票乙紙交付被告。被告另於96年4月17日向原
    告借款100萬元 (該次借款由原告叫配偶李采鳳前往匯款)，
    有郵政跨行匯款申請書在卷可稽。被告又另於96年4月26日
    向原告借款50萬元 (此次借款由原告親匯)，亦有郵政跨行
    匯款申請書在卷可稽，被告向原告借款之金額合計227萬元
    ，惟屢經催討均置之不理，爰依法訴請其返還借款。其並無
    入股日辰公司，只是單純上班，被告曾於92年間向其借款50
    萬元，於94年間清償，94年11月22日又借款77萬元，這是被
    告要成立日辰公司前，96年5月伊去日辰公司上班，被告是
    先借小筆金額，還了之後又借大筆金額等語。並聲明：被告
    應給付原告227萬元及自支付命令送達翌日起至清償日止按
    週年利率百分之五計算之利息。
二、被告對於曾收受原告上開款項並不爭執，惟否認有消費借貸
    關係，抗辯略以：原告豈有可能在未簽立借據、未簽發票據
    、未設定抵押擔保情況下，三次借款予原告？原告給付被告
    款項，實係因原告入股被告所成立之日辰精密科技有限公司
    （下稱日辰公司），將入股金給付被告，且原告當初答應給
    付入股金300萬元，尚未全數給付。況三筆款項皆為不小數
    目，原告豈可能於分文未清償狀態下繼續借款給被告？足見
    其所稱借款與經驗法則相違背。又上開款項為原告入股日辰
    公司入股金，原告入股後，於96年5至7月亦實際到日辰公司
    上班，領有薪資。日辰公司因原告加入經營後，得罪客戶，
    使公司虧損甚多，於96年10月2日登記解散，被告因此受有
    鉅額損失。原告因不甘受損始捏造本件借款情事等語。並聲
    明：駁回原告之訴駁回。
貳、本件經兩造整理爭點如下：
一、不爭執事項：（本院採為判決之基礎）
  1.原告於94年11月22日，簽發發票日94年1月22日，金額77萬
    元，付款人中華郵政股份有限公司台中市○○街郵局，票
    號A0000000之支票乙紙交付被告。
  2.原告於96年4月17日以郵政匯款方式，匯款100萬元至被告帳
    戶（見郵政跨行匯款申請書）。
  3.原告於96年4月26日以郵政匯款方式，匯款50萬元至被告帳
    戶（郵政跨行匯款申請書）。
  4.原告於96年5至7月到日辰公司上班，領有薪資（有各類所得
    扣繳暨免扣繳憑單影本一紙為憑）。
  5.日辰精密科技有限公司已於96年10月2日解散登記。
二、爭執之事項：
  1.前開原告所交付之227萬元，是否因被告向原告借款而交付
    ？或是原告給付被告入股金而交付？
  2.原告是否入股被告所成立之日辰精密科技有限公司，約定入
    股金為300萬元？
、得心證之理由：
一、按當事人主張有利於己之事實者，就其事實有舉證責任，固
    為民事訴訟法第277條前段所明定。惟法院判斷為訴訟標的
    之法律關係存否時，必須先確定與該法律關係有關之各個法
    律事實，此各個法律事實並分由兩造當事人各於某種範圍內
    負舉證責任，但所應負者，並非絕對之舉證責任，而僅為相
    對之舉證責任，負舉證責任之一方，如已舉出相當之證據（
    最高法院18年上字第1679號、20年上字第2466號判例均以「
    相當之證明（據）」稱之，同院19年上字第2345號判例則以
    「適當之證明」稱之，同院18年上字第672號、19年上字第
    1039號判例則稱之為「切當之證明」，但內涵應無不同），
    即可脫卸舉證責任，轉由相對人負之（舉證責任之轉換），
    以求原被告獲同等之保護。舉證責任（心證形成）之相當（
    完備）與否，民事與刑事訴訟法理並不相同，在英美法上，
    一般民事事件係以證據優勢（提證之結果比較其可能性，一
    造強於他造，即應信為真實）作為證明程度（證明力）之標
    準；特殊民事事件（例如：民事涉及刑事犯罪）則以明晰可
    信（中等程度的心證，提證之結果須使法院認為有高度之可
    能性，但無須達百分之百的毫無置疑餘地）作為標準；刑事
    案件則須達無合理之可疑（所舉證據，對於犯罪事實之存否
    ，須達到無合理可資懷疑之處，始可宣告被告有罪）程度，
    應可資參考，是以在民事事件，負舉證責任之一方所提出之
    證據，視事件性質，如已足使法院心證形成達證據優勢或明
    晰可信之程度時，即可認有相當之證明，其舉證責任已盡，
    應轉由他方負舉證之責。
二、原告主張被告向其借款227萬元等情，已據提出郵政跨行匯
    款申請書、支票存根等件為憑，被告對於曾收受原告上開款
    項並不爭執，惟以前揭情辭置辯。而原告主張兩造間有借貸
    關係，並與證人丙○○證述：被告成立（日辰）公司時，向
    原告借款80萬元，這部分是被告向大家說其向原告借款80萬
    元，被告第二次向原告借錢，是在公司經營不善時，原告正
    好失業，所以叫原告進來公司任職，再向原告借款150萬元
    ，這筆錢原本是原告要自己創業。借款80萬元該次，有在場
    聽到被告開口，當時在被告家中，有原告夫妻及證人甲○○
    在場。被告表明要創業，時間大約在94年底95年初左右；至
    於被告第二次開口向原告借款，是在公司，被告說有一個大
    的訂單，已經和人談好，拜託原告幫他把這個難關度過，是
    在二樓辦公室講的，之後曾多次聽到被告自己承認向原告借
    錢，口氣好像很感謝原告。借款沒有利息，算是幫忙，因為
    之前已經借過50萬元，拖了很久但是有還，因為大家是朋友
    ，算是幫被告，所以還是借款給被告。借款當時沒有提到簽
    署借據、票據，後來原告、我們有到被告家中要求被告簽署
    ，但被告不簽，要求被告還錢，被告也是一直拖延，拖到最
    後就說這是投資，所以就不還了等語。雖其中第一筆借款金
    額80萬元，與原告主張之借款金額77萬元略有差距，其餘時
    間、金錢數額則與原告主張情節互核相符，而上開80萬元部
    分，證人既係聽聞被告轉述而來，因一般人談及自己與他人
    之金錢關係，僅談及大約之整數數額，亦與常情無違，故證
    人上開證述並無顯不可採之處。佐以證人丙○○與原告於高
    三時認識，並於11、12年前因算命認識當時為命理師之被告
    ，兩造並由其介紹認識。足見證人與兩造均屬熟識，且曾於
    被告經營之日辰公司任職相當期間，茍無上開借款事實，當
    無迴護原告而為不利於被告證述之必要。且證人甲○○證稱
    ：曾於96年8月中旬，與原告等人一起到被告家中要錢，當
    時被告自己提到230萬元這筆金額，承諾要償還，金額是230
    萬元等語，與證人丙○○證述上情亦無不符，益徵2人證述
    為實在。
三、第查雙方就原告交付之金錢是否係日辰公司入股金乙節，已
    據被告自承並無股東名冊等相關文件可資為憑。且證人丙○
    ○證述略以：日辰公司只有被告自己獨資，這是一個小公司
    ，只有兩台機器，被告是老闆，員工應該都是被告找過去的
    ，我也是他找過去的，只有一個工讀生是我幫被告找的，剛
    開始月薪4萬元，去年經營不善我的月薪變成2萬3至2萬5千
    元，我去年十月底離職，原告薪資和我一樣，他只做兩三個
    月，月薪大約2萬3至2萬5千元等語。足見原告在日辰公司任
    職情形與證人丙○○大致相同，並無特別參與經營之事實。
    又證人甲○○亦證稱：被告曾提過開設公司資金來源一部分
    向臺灣企業銀行借款青年創業貸款，另外就機器設備向租賃
    公司抵押借款，其餘就向朋友週轉，沒有提哪個朋友，被告
    自己提到日辰公司是獨資等語，核與證人丙○○證述上情相
    符。再依被告聲請傳訊原告之妻乙○○證述略稱：其夫妻2
    人曾到被告家中，被告跟其夫妻說要去買機台放在日辰公司
    ，他要讓原告在日辰公司實習幾個月，日辰公司的租金一人
    一半或者是被告願全額負擔，那天討論的結論就是原告要買
    機台放在被告那邊，後來原告去日辰公司做了一兩個月以後
    ，就不想把機台放在那邊了。原告剛到日辰公司大概一、二
    個禮拜，被告就向原告開口借款，被告說他資金週轉不靈，
    有說原告機台要買去放的時候，他會把錢還給原告等語。足
    見雙方當時至多僅提及由原告買機器放在日辰公司，並無入
    股日辰公司之意思。至於被告另辯稱：原告當不可能於未簽
    立借據、未簽發票據、未設定抵押擔保情況下多次借款予原
    告，然朋友間相互週轉而未特別訂立書面文件者，並非罕見
    ，況兩造間資金往來既有匯款單、支票存根以為憑證，縱未
    另立借據，尚不足奇。反觀雙方若約定入股，法律關係甚為
    複雜，甚少有不就入股股金數額、股份多寡，日後如何分紅
    等事項，訂立書面文件以為準繩者，故被告辯稱原告係入股
    云云，委難採信。再以原告既有自行購置機器創業之意願，
    且被告曾以「買機台到日辰公司放」、「先來實習幾個月」
    等詞相邀，則原告確予應允，自當循自行購置機器方式，而
    不至於將其原用以購置機器之款項逕匯予被告使用，又本件
    亦無任何證據足認原告曾允諾入股，堪認應係被告為使原告
    投入金錢以前開各詞取信原告，嗣藉機向其週轉金錢，故兩
    造間當屬消費借貸關係，堪以認定。
四、按稱消費借貸者，謂當事人一方移轉金錢或其他代替物之所
    有權於他方，而約定他方以種類、品質、數量相同之物返還
    之契約；又借用人應於約定期限內，返還與借用物種類、品
    質、數量相同之物，民法第474條第1項、第478條前段定有
    明文。原告主張被告向其借款227萬元等情，既堪採信，原
    告依消費借貸契約之法律關係請求被告給付借款，即有理由
    ，應予准許。從而，原告請求被告給付227萬元，及自支付
    命令送達被告之翌日（即96年11月16日）起至清償日止，按
    週年利率5%計算之遲延利息，為有理由，應予准許。
伍、訴訟費用負擔之依據：民事訴訟法第78條。
中    華    民    國    97    年    4     月     3    日
                  民事第三庭    法  官  林慧貞
正本係照原本作成。
如對本判決上訴，須於判決送達後20日內向本院提出上訴狀。
中    華    民    國    97    年    4     月     3    日
                                書記官


司法院資訊處製作；財團法人民間司法改革基金會備份。
